ACORDAO-COMPLETO-2455270

ACÓRDÃO 6633/2021 ATA 12/2021 - PRIMEIRA CÂMARA

VISTOS, relatados e discutidos estes autos em que se examinam atos de admissão ao quadro de pessoal do Ministério da Saúde;
ACORDAM os Ministros do Tribunal de Contas da União, reunidos em sessão da 1ª Câmara, ante as razões expostas pelo Relator, em:
9.1. considerar prejudicado, por duplicidade, o ato de Octaciano Gomes Ramos;
9.2. considerar legais e registrar os atos de Marilda Lucia de Oliveira, Mauricio Lemos Menezes de Castro e Paulo Jose da Costa;
9.3. considerar ilegais e recusar registro dos atos de admissão de Maria de Nazaré De Oliveira, Maria Estela da Silva Falcão, Katia de Alvarenga Montenegro, Maria Aparecida de Oliveira e Orlando Siqueira de Mello do quadro de pessoal do Ministério da Saúde;
9.4. dispensar o ressarcimento das importâncias indevidamente recebidas de boa-fé pelos interessados, nos termos da Súmula TCU 106;
9.5. determinar ao Ministério da Saúde que:
9.5.1. informe aos interessados o teor desta decisão, esclarecendo-lhes que:
9.5.1.1. podem optar pela manutenção do cargo, consoante o art. 133 da Lei 8.112/1990, hipótese em que deverão comprovar a exoneração de um dos cargos irregularmente ocupados; 
9.5.1.2. no caso de não provimento de recurso eventualmente interposto, deverão ser repostos os valores recebidos após a ciência deste acórdão;
9.5.2. encaminhe ao TCU, no prazo de trinta dias, comprovante da data de ciência pelos interessados da deliberação, nos termos do art. 4o, § 3o, da Resolução - TCU 170/2004;
9.5.3. faça cessar os pagamentos decorrentes dos atos impugnado, comunicando ao TCU, no prazo de quinze dias, as providências adotadas, nos termos dos arts. 45 da Lei 8.443/1992, 261 do Regimento Interno do TCU, 8o, caput, da Resolução - TCU 206/2007 e 19 da Instrução Normativa - TCU 78/2018;
9.5.4. no caso de a opção do art. 133 da Lei 8.112/1990 recair sobre os cargos tratados no presente processo, emita novos atos, submetendo-os ao TCU no prazo de trinta dias, nos termos do art. 19, § 3o, da Instrução Normativa - TCU 78/2018.

Atos de admissão de pessoal.

Primeira Câmara

Ministério da Saúde.

3. Interessados/Responsáveis:
3.1. Interessados: Katia de Alvarenga Montenegro (XXX.698.667-XX); Maria Aparecida de Oliveira Prata Souza (XXX.817.587-XX); Maria Estela da Silva Falcao (XXX.256.207-XX); Maria de Nazare de Oliveira Costa (XXX.400.497-XX); Marilda Lucia de Oliveira (XXX.728.057-XX); Mauricio Lemos Menezes (XXX.069.407-XX); Octaciano Gomes Ramos (XXX.762.557-XX); Orlando Siqueira de Mello (XXX.827.177-XX); Paulo Jose da Costa (XXX.046.827-XX).

13.1. Ministros presentes: Benjamin Zymler (na Presidência), Walton Alencar Rodrigues (Relator), Vital do Rêgo e Jorge Oliveira.
13.2. Ministros-Substitutos presentes: Augusto Sherman Cavalcanti e Weder de Oliveira.

WALTON ALENCAR RODRIGUES

Adoto, como relatório, instrução cuja proposta foi acolhida pelo escalão dirigente da Secretaria de Fiscalização de Integridade de Atos e Pagamentos de Pessoal e de Benefícios Sociais (Sefip) e pelo Ministério Público junto ao TCU:
1.	Trata-se de atos de admissão, submetidos, para fins de registro, à apreciação do Tribunal de Contas da União (TCU) , de acordo com o art. 71, inciso III, da Constituição Federal.  Os atos foram cadastrados e disponibilizados ao TCU por intermédio do Sistema e-Pessoal, na forma do art. 2º e 4º da Instrução Normativa TCU 78/2018.
2.	Os atos desse processo pertencem às seguintes unidades:
2.1.	Unidade emissora: MINISTÉRIO DA SAÚDE.
2.2.	Unidade cadastradora:  MINISTÉRIO DA SAÚDE.
2.3.	Subunidade cadastradora: NÚCLEO ESTADUAL DO MINISTÉRIO DA SAÚDE NO RIO DE JANEIRO/NEMS/RJ.
EXAME TÉCNICO
Procedimentos aplicados
3.	Os procedimentos para exame, apreciação e registro de atos de pessoal encontram-se estabelecidos na Instrução Normativa TCU 78/2018 e na Resolução TCU 206/2007. Essas normas dispõem que os atos de pessoal disponibilizados por meio do e-Pessoal devem ser submetidos previamente a críticas automatizadas, com base em parâmetros predefinidos.
4.	As críticas das informações cadastradas na etapa de coleta do ato foram elaboradas e validadas levando-se em conta as peculiaridades de cada ato. Os itens verificados nessa etapa são inerentes a dados cadastrais, fundamentos legais, mapa de tempo, ficha financeira, assim como eventuais ocorrências de acumulação. Trata-se de verificações abrangentes, minuciosas e precisas e sem a necessidade de ação humana e, portanto, menos suscetível a falhas. As críticas aplicadas estão discriminadas no sistema, no Menu e-Pessoal, opção "Crítica", que podem ser acessadas mediante concessão de perfil específico a servidores do TCU responsáveis pela análise.
5.	Além das críticas automatizadas, há verificação humana adicional no caso de haver alertas do sistema ou informações não formatadas, como esclarecimentos do gestor ou do controle interno.  
6.	As críticas também consideram os registros do Sistema Integrado de Administração de Recursos Humanos (Siape) . O Siape disponibiliza informações atualizadas sobre as parcelas que integram os proventos, diferentemente, portanto, do e-Pessoal, que informa as parcelas no momento do registro do ato. 
7.	Essa confrontação com o Siape fornece uma visão atual e verdadeira da situação, o que permite descaracterizar irregularidades e inconsistências que, embora constantes do e-Pessoal, já foram corrigidas.
8.	As verificações detectadas nos atos encontram-se discriminadas na aba de pendências de cada ato no sistema e-Pessoal, bem como nos espelhos dos atos contemplados por esta instrução.
Exame das Constatações
9.	Observa-se nos formulários registrados no sistema e-Pessoal que os atuais servidores do Ministério da Saúde, anteriormente ocupantes de empregos públicos de Agente de Combate às Endemias, foram nomeados para ocupar cargo público de Agente de Combate às Endemias, sujeito agora ao regime estatutário, por determinação do disposto no art. 3º da Lei 13.026/2014, in verbis:
Art. 3º Fica criado o Quadro em Extinção de Combate às Endemias e autorizada a transformação dos empregos ativos criados pelo art. 15 da Lei nº 11.350, de 5 de outubro de 2006, no cargo de Agente de Combate às Endemias, a ser regido pela Lei nº 8.112, de 11 de dezembro de 1990.
§ 1º. O Quadro em Extinção de Combate às Endemias será composto exclusivamente pelo cargo de Agente de Combate às Endemias, de nível auxiliar, sendo vinculado ao Quadro de Pessoal do Ministério da Saúde.
§ 2º. A transformação dos empregos em cargos públicos de que trata o caput deste artigo, com o consequente ingresso no Quadro em Extinção de Combate às Endemias, dar-se-á automaticamente, salvo por opção irretratável, a ser formalizada no prazo de 90 (noventa) dias a contar da data de entrada em vigor desta Lei, na forma do Termo de Opção constante do Anexo I.
§ 3º Os empregados que formalizarem a opção referida no § 2º deste artigo permanecerão no Quadro Suplementar de Combate às Endemias, de que trata o art. 11 da Lei nº 11.350, de 5 de outubro de 2006, vinculados à Fundação Nacional de Saúde - FUNASA e regidos pela Consolidação das Leis do Trabalho, aprovada pelo Decreto-Lei nº 5.452, de 1º de maio de 1943 (grifo nosso) 
10.	Os atos de admissão dos autos foram cadastrados pelo Ministério da Saúde e posteriormente encaminhado a este Tribunal em consonância com a determinação constante do item 1.7.2 do Acórdão de Relação 8.130/2018-TCU-2ª Turma, da relatoria do Ministro Augusto Nardes:
 (...) 
1.7. Determinações/Recomendações/Orientações:
1.7.1. apreciar pela legalidade e ordenar o registro aos atos de admissão em epígrafe, referentes ao emprego público de Agente de Combate a Endemias, fundamentados na Lei nº 11.350/2006;
1.7.2. determinar ao Ministério da Saúde providências no sentido de cadastrar no sistema Sisac, no prazo máximo de 90 (noventa) dias, todos os atos de admissão relativos aos cargos públicos, sujeitos ao regime estatutário, que derivaram dos empregos de guardas de endemias pela aplicação do artigo 3º da Lei nº 13.026/2014;
1.7.3. determinar ao Ministério da Saúde que acompanhe o desfecho da Ação Direta de Inconstitucionalidade - ADIn nº 5554, a qual questiona dispositivos da Lei nº 13.026/2014, que autorizou a transformação de empregos do quadro suplementar de Combate a Endemias em cargos públicos e comunique à Corte de Contas quando do trânsito em julgado da ação, bem como informe as providências a serem tomadas, em caso de necessidade de desfazimento das transformações operadas nos empregos criados pela Lei nº 11.350/2006;
1.7.4. determinar à Secretaria de Fiscalização de Pessoal - Sefip - que monitore a tramitação da ADIn nº 5554, bem como os efeitos da deliberação que vier a ser proferida pelo Supremo Tribunal Federal e os possíveis desdobramentos no quadro de pessoal do Ministério da Saúde. (grifos acrescidos) .
11.	Convém pontuar que o combate às endemias a cargo do Ministério da Saúde, até o advento da Lei 11.350/2006, era desempenhado por meio de agentes públicos contratados com fundamento no art. 2º, II, da Lei 8.745/1993, que dispõe sobre a contratação por tempo determinado para atender à necessidade temporária de excepcional interesse público:
Art. 2º Considera-se necessidade temporária de excepcional interesse público:
 (...) 
II - combate a surtos endêmicos;
12.	Com o advento da Emenda Constitucional 51, de 14 de fevereiro de 2006, foram acrescidos ao art. 198 da CF/1988 os §§ 4º, 5º e 6º, nos seguintes termos:
Art. 198.
 (...) 
§ 4º. Os gestores locais do sistema único de saúde poderão admitir agentes comunitários de saúde e agentes de combate às endemias por meio de processo seletivo público, de acordo com a natureza e complexidade de suas atribuições e requisitos específicos para sua atuação.
§ 5º. Lei federal disporá sobre o regime jurídico e a regulamentação das atividades de agente comunitário de saúde e agente de combate às endemias.
§ 6º. Além das hipóteses previstas no § 1º do art. 41 e no § 4º do art. 169 da Constituição Federal, o servidor que exerça funções equivalentes às de agente comunitário de saúde ou de agente de combate às endemias poderá perder o cargo em caso de descumprimento dos requisitos específicos, fixados em lei, para o seu exercício.
13.	Com vistas a regulamentar o § 5º do art. 198 da CF/1988, assim como a regra de transição estabelecida no art. 2º da referida EC 51/2006, foi editada a Lei 11.350/2006, a qual estabeleceu, entre outras questões, que:
Art. 8º. Os Agentes Comunitários de Saúde e os Agentes de Combate às Endemias admitidos pelos gestores locais do SUS e pela Fundação Nacional de Saúde - FUNASA, na forma do disposto no § 4º do art. 198 da Constituição, submetem-se ao regime jurídico estabelecido pela Consolidação das Leis do Trabalho - CLT, salvo se, no caso dos Estados, do Distrito Federal e dos Municípios, lei local dispuser de forma diversa
14.	Posteriormente, a Lei 13.026/2014 autorizou a transformação do emprego público de Agente de Combate às Endemias em cargo público estatutário de Agente de Combate às Endemias, in verbis:
Art. 3º Fica criado o Quadro em Extinção de Combate às Endemias e autorizada a transformação dos empregos ativos criados pelo art. 15 da Lei nº 11.350, de 5 de outubro de 2006, no cargo de Agente de Combate às Endemias, a ser regido pela Lei nº 8.112, de 11 de dezembro de 1990.
§ 1º O Quadro em Extinção de Combate às Endemias será composto exclusivamente pelo cargo de Agente de Combate às Endemias, de nível auxiliar, sendo vinculado ao Quadro de Pessoal do Ministério da Saúde.
§ 2º A transformação dos empregos em cargos públicos de que trata o caput deste artigo, com o consequente ingresso no Quadro em Extinção de Combate às Endemias, dar-se-á automaticamente, salvo por opção irretratável, a ser formalizada no prazo de 90 (noventa) dias a contar da data de entrada em vigor desta Lei, na forma do Termo de Opção constante do Anexo I.
§ 3º Os empregados que formalizarem a opção referida no § 2º deste artigo permanecerão no Quadro Suplementar de Combate às Endemias, de que trata o art. 11 da Lei nº 11.350, de 5 de outubro de 2006, vinculados à Fundação Nacional de Saúde - FUNASA e regidos pela Consolidação das Leis do Trabalho, aprovada pelo Decreto-Lei nº 5.452, de 1º de maio de 1943.
§ 4º A estrutura remuneratória do cargo público de Agente de Combate às Endemias passa a ser a constante dos Anexos II e III , observada a correlação estabelecida na forma do Anexo IV.
§ 5º A transformação de que trata o caput não ensejará a alteração de nível de escolaridade do cargo, independentemente do grau de escolaridade apresentado no momento da transformação. (grifo nosso) 
15.	A transformação, autorizada pela Lei 13.026/2014, é objeto de Ação Direta de Inconstitucionalidade ajuizada perante o Supremo Tribunal Federal (ADIN 5.554/DF) , a qual se encontra conclusa ao Relator Ministro Roberto Barroso, com parecer da Procuradoria-Geral da República pela procedência do pedido, nos seguintes termos:
CONSTITUCIONAL. REGIME JURÍDICO CELETISTA. TRANSFORMAÇÃO DE EMPREGOS EM CARGOS PÚBLICOS. LEI FEDERAL 13.026/2014. AGENTE DE COMBATE A ENDEMIAS. TRANSPOSIÇÃO DE REGIME JURÍDICO SEM NOVO PROCESSO SELETIVO. AFRONTA AO PRINCÍPIO DO CONCURSO PÚBLICO.
1. Ofende o princípio da obrigatoriedade do concurso público o provimento derivado de cargos públicos mediante transformação de emprego público em cargo público. 2. São inconstitucionais transposição de regime jurídico e submissão dos detentores de emprego a regimes distintos, mediante transposição de emprego para cargo público, sem aprovação em novo processo seletivo público para o novo regime. 3. Parecer pela ratificação da petição inicial e por procedência do pedido.
16.	Mediante consulta ao Sistema Sisac, verificou-se que o Ministério da Saúde, além dos atos de admissão dos autos, encaminhou, para cada interessado, outras admissões:
	Interessado
	Atos Sisac (número de controle) 

		Admissão
	Processo
	Julgamento ou situação do ato

	Marilda Lucia de Oliveira - CPF: XXX.728.057-XX
	10225293-01-2010-003673-8 e 10225293-01-2013-003471-7
		Gestor de pessoal - em edição (ambos) 

	Mauricio Lemos Menezes - CPF: XXX.069.407-XX
	10225293-01-2010-003780-7 e 10225293-01-2013-003571-3 
		Gestor de pessoal - em edição (ambos) 

	Octaciano Gomes Ramos - CPF: XXX.762.557-XX
	10225293-01-2010-004021-2
	Processo 017.063/2011-6
	Legal

	Katia de Alvarenga Montenegro - CPF: XXX.698.667-XX
	10225293-01-2010-002784-4
	Processo 035.617/2011-0
	Prejudicado por perda de objeto

	Maria De Nazaré De Oliveira Costa - CPF: XXX.400.497-XX
	10225293-01-2010-003601-0 e 10225293-01-2013-003400-8
		Gestor de pessoal - em edição (ambos) 

	Maria Estela Da Silva Falcão - CPF: XXX.256.207-XX
	10225293-01-2010-003611-8 e 10225293-01-2013-003410-5 
		Gestor de pessoal - em edição (ambos) 

	Maria Aparecida de Oliveira Prata Souza - CPF: XXX.817.587-XX
	10225293-01-2013-003332-0
		Gestor de pessoal - em edição

	Orlando Siqueira de Mello - CPF: XXX.827.177-XX
	10225293-01-2010-004056-5
	Processo 001.366/2012-2
	Prejudicado por perda de objeto

	Paulo Jose da Costa - CPF: XXX.046.827-XX
	10225293-01-2010-004166-9
	Processo 001.366/2012-2
	Prejudicado por perda de objeto

18.	Recentemente, o Acórdão 2859/2019-TCU-Plenário, de relatoria do Ministro Benjamin Zymler, aperfeiçoou o entendimento da Corte de Contas em relação aos atos de admissão dos Agentes de Combate às Endemias encaminhados pelo Ministério da Saúde.
19.	Consoante o voto do Ministro relator do Acórdão 2859/2019-TCU-Plenário:
 (...) 
13.	Entendo, todavia, que a transformação de emprego em cargo público, muito embora seja sindicável pelo Tribunal, não se encontra, a meu ver, no âmbito de incidência do disposto no art. 71, III, da CF/1988, senão vejamos:
"Art. 71. O controle externo, a cargo do Congresso Nacional, será exercido com o auxílio do Tribunal de Contas da União, ao qual compete:
III - apreciar, para fins de registro, a legalidade dos atos de admissão de pessoal, a qualquer título, na administração direta e indireta, incluídas as fundações instituídas e mantidas pelo Poder Público, excetuadas as nomeações para cargo de provimento em comissão, bem como a das concessões de aposentadorias, reformas e pensões, ressalvadas as melhorias posteriores que não alterem o fundamento legal do ato concessório" (grifos acrescidos) .
14.	Como se vê, nos termos do disposto no art. 71, III, da CF/1988, compete a este Tribunal apreciar, para fins de registro, a legalidade do ato de admissão de pessoal na administração direta e indireta.
15.	No caso concreto, a admissão do interessado no serviço público já foi apreciada. Ele ingressou no serviço público, inicialmente, por meio de contrato temporário, nos termos da Lei 8.745/1993, o qual foi considerado legal. Findo o prazo fixado na referida contratação, houve a celebração de novo contrato definitivo de trabalho, desta feita regido pela Consolidação das Leis do Trabalho.
16.	Ora, a transformação do emprego em cargo público regido pelo regime estatutário, muito embora modifique a natureza do vínculo estabelecido entre o servidor e a administração, não traduz, a meu ver, novo ingresso no serviço público, passível de registro, nos termos do art. 71, III, da CF/1988. É dizer, não se confundem a admissão no serviço público e o regime jurídico a que se encontra submetido o servidor, daí, a meu ver, o equívoco do comando inserto no item 1.7.2 do Acórdão de Relação 8.130/2018-2ª Turma.
17.	Ressalte-se, ainda, que o registro que vem sendo efetuado por esta Corte de Contas em relação à transformação do emprego em cargo público tem consequências práticas.
18.	É que, nos termos do Enunciado nº 6 da Súmula do Supremo Tribunal Federal:
"A revogação ou anulação, pelo Poder Executivo, de aposentadoria, ou qualquer outro ato aprovado pelo Tribunal de Contas, não produz efeitos antes de aprovada por aquele Tribunal, ressalvada a competência revisora do Judiciário."
19.	Tem-se, assim, que, em havendo o registro por parte do Tribunal de "todos os atos de admissão relativos aos cargos públicos, sujeitos ao regime estatutário, que derivaram dos empregos de guardas de endemias pela aplicação do artigo 3º da Lei nº 13.026/2014", tal como determinado no item 1.7.2 do Acórdão de Relação 8.130/2018-2ª Turma, a Administração Pública, na hipótese de eventual julgamento pela procedência da ADIN 5.554/DF, deverá aguardar o pronunciamento deste Tribunal acerca dos registros já efetuados antes de tornar sem efeito, ela própria, a transformação tida por inconstitucional.
20.	Do exposto, impõe-se reconhecer que o presente ato de admissão deve ser considerado prejudicado, por duplicidade, cabendo determinação à Sefip para que efetue a revisão de todos os atos emitidos por força do item 1.7.2 do Acórdão de Relação 8.130/2018-2ª Turma e que já foram registrados por este Tribunal, ressaltando-se, desde já, que a alteração ora proposta não implica a revisão de ofício dos atos, na forma do art. 260, § 2º, do RITCU, já que não se está considerando ilegal o ato anteriormente julgado, mas sim reconhecendo que a admissão no serviço público já fora apreciada pela legalidade e que a mudança de regime jurídico não é passível de registro pelo Tribunal. (grifos no original) 
20.	O Acórdão 2859/2019-TCU-Plenário restou assim redigido:
VISTOS, relatados e discutidos estes autos que tratam de ato de admissão emitido no âmbito do Ministério da Saúde em favor de Vera Lucia Coelho Abrantes no cargo de Agente de Combate às Endemias,
ACORDAM os Ministros do Tribunal de Contas da União, reunidos em sessão do Plenário, diante das razões expostas pelo Relator, com fundamento nos arts. 71, inciso III, da Constituição Federal e 1º, inciso V, 39, inciso II, e 45 da Lei 8.443, de 16 de julho de 1992, em:
9.1. considerar prejudicado, por duplicidade, o ato de admissão emitido em favor da Sra. Vera Lucia Coelho Abrantes (***.400.957-**) ;
9.2. tornar sem efeito o item 1.7.2 do Acórdão de Relação 8.130/2018-2ª Câmara;
9.3. determinar à Sefip que efetue a revisão de todos os atos emitidos por força do item 1.7.2 do Acórdão de Relação 8.130/2018-2ª Câmara e que já foram registrados por este Tribunal, considerando-se que, nos termos do art. 71, III, da CF/1988, a mudança de regime jurídico não é passível de registro pelo Tribunal;
9.4. dar ciência da deliberação ao órgão jurisdicionado, encaminhando-lhe cópia do inteiro teor da presente decisão. (grifo nosso) 
21.	Desse modo, apenas o ato de Octaciano Gomes Ramos deve ser considerado prejudicado, por duplicidade, uma vez que o TCU já procedeu ao registro do ato.
22.	Por outro lado, é importante observar que os atos dos outros interessados ainda não foram registrados pela Corte de Contas, ou seja, a situação em análise não se amolda ao entendimento firmado pelo TCU no Acórdão 2859/2019-TCU-Plenário, pois o comando da Corte de Contas é considerar prejudicado, por duplicidade, apenas os atos que já foram registrados pelo TCU.
23.	Desse modo, passa-se a análise das inconsistências dos atos sobressalentes. 
24.	O sistema e-Pessoal identificou eventuais acumulações irregulares de alguns dos interessados dos autos em exame. Em consulta a base de dados RAIS (ano base 2019) , observou-se as acumulações abaixo relacionadas:
	Interessado
	Cargos

	Maria de Nazaré De Oliveira Costa - CPF: XXX.400.497-XX
	- Agente de Combate às Endemias - Ministério da Saúde
- Professor de Ensino Fundamental - Prefeitura Municipal de Nova Iguaçu

	Maria Estela da Silva Falcão - CPF: XXX.256.207-XX
	- Agente de Combate às Endemias - Ministério da Saúde
- Professor de Ensino Fundamental - Prefeitura Municipal de Duque de Caxias

	Katia de Alvarenga Montenegro - CPF: XXX.698.667-XX
	- Agente de Combate às Endemias - Ministério da Saúde
- Assistente Adminsitrativo - Prefeitura Municipal de Nilópolis

	Maria Aparecida de Oliveira Prata Souza - CPF: XXX.817.587-XX
	- Agente de Combate às Endemias - Ministério da Saúde
- Recepcionista de Consultório Médico ou Dentário - Fundação Municipal de Saúde de Campos de Goytacazes

	Orlando Siqueira de Mello - CPF: XXX.827.177-XX
	- Agente de Combate às Endemias - Ministério da Saúde
- Técnico em Secretariado - Prefeitura Municipal de Niterói

	Paulo Jose da Costa - CPF: XXX.046.827-XX
	- Agente de Combate às Endemias - Ministério da Saúde
- Auxiliar de Enfermagem - Prefeitura Municipal de São Gonçalo

25.	Cumpre observar que os interessados Marilda Lucia de Oliveira e Mauricio Lemos Menezes, consoante consulta a base de dados RAIS (ano base 2019) , exercem apenas o cargo de Agente de Combate às Endemias no Ministério da Saúde. 
26.	Deste modo, não há qualquer irregularidade que possa macular a chancela de legalidade pela Corte de Contas nos atos de admissão dos interessados.
27.	O art. 37 da Constituição Federal de 1988 delimita as hipóteses de acúmulo de cargos, in verbis:
 (...) 
XVI - é vedada a acumulação remunerada de cargos públicos, exceto, quando houver compatibilidade de horários, observado em qualquer caso o disposto no inciso XI:
a) a de dois cargos de professor;
b) a de um cargo de professor com outro técnico ou científico;
c) a de dois cargos ou empregos privativos de profissionais de saúde, com profissões regulamentadas;
XVII - a proibição de acumular estende-se a empregos e funções e abrange autarquias, fundações, empresas públicas, sociedades de economia mista, suas subsidiárias, e sociedades controladas, direta ou indiretamente, pelo poder público; (grifo nosso) 
28.	No que concerne às interessadas Maria de Nazaré De Oliveira e Maria Estela da Silva Falcão, convém destacar que o cargo de Agente de Combate às Endemias, de nível auxiliar, não pode ser considerado como cargo técnico para fins de acumulação lícita com cargo de Professor (com fundamento no art. 37, inciso XVI, alínea 'b') .
29.	Nesse sentido, transcreve-se abaixo excerto do Voto condutor do Acórdão 408/2004-TCU-Primeira Câmara, de relatoria do Ministro Humberto Guimarães Souto:
 (...) 
Manifesto minha anuência à proposição da insigne representante do Ministério Público, haja vista a conceituação de cargo técnico ou científico, para fins da acumulação permitida pelo texto constitucional, abranger os cargos de nível superior e os cargos de nível médio cujo provimento exige a habilitação específica para o exercício de determinada atividade profissional, a exemplo do técnico em enfermagem, do técnico em contabilidade, entre outros. (destaque acrescido) 
30.	No mesmo sentido, por esclarecedor, reproduz-se Enunciado da Jurisprudência Selecionada do TCU:
É irregular a acumulação de cargo de professor com de técnico de nível médio para o qual não se exige qualquer formação específica e cujas atribuições não são de natureza eminentemente técnica ou científica. A expressão "técnico" em nome de cargo não é suficiente, por si só, para classificá-lo na categoria de cargo técnico ou científico a que se refere o art. 37, inciso XVI, alínea b, da Constituição Federal. (Acórdão 3184/2014-TCU-Primeira Câmara, Relator Ministro Augusto Sherman) .
31.	Desse modo, os atos das interessadas Maria de Nazaré de Oliveira e Maria Estela da Silva Falcão devem ser considerados ilegais, com a consequente negativa de registro pelo TCU.
32.	Quanto aos interessados Katia de Alvarenga Montenegro, Maria Aparecida de Oliveira e Orlando Siqueira de Mello, a acumulação de cargos dos interessados não está entre as exceções contidas no texto constitucional e, assim, os atos dos atuais servidores do Ministério da Saúde devem ser considerados ilegais pela Corte de Contas.
33. 	No que concerne ao interessado Paulo Jose da Costa, o cargo de Agente de Combate às Endemias pode ser considerado como profissional de saúde e deste modo não há qualquer irregularidade na acumulação do interessado, pois está em consonância com a exceção de acumulação estabelecida no art. 37, inciso XVI, alínea 'c' da Carta Maior.
CONCLUSÃO
34.	A abrangência e a profundidade das verificações levadas a efeito fundamentam convicção de que o ato de Octaciano Gomes Ramos deve ser considerado prejudicado, por duplicidade.
35.	No que tange aos atos de Marilda Lucia de Oliveira, Mauricio Lemos Menezes de Castro e Paulo Jose da Costa, os atos podem ser considerados legais, com o consequente registro pela Corte de Contas.
36.	Quanto aos atos de Maria de Nazaré De Oliveira, Maria Estela da Silva Falcão, Katia de Alvarenga Montenegro, Maria Aparecida de Oliveira e Orlando Siqueira de Mello podem ser apreciados pela ilegalidade, em razão das irregularidades apontadas no item Exame das Constatações desta instrução, que representam afronta à legislação e à jurisprudência de referência.
37.	Os aludidos atos deram entrada neste Tribunal há menos de cinco anos, de modo que podem ser apreciados por este Tribunal, pois não houve o decurso do prazo de cinco anos fixado pelo Supremo Tribunal Federal, no âmbito do RE 636.553, para a apreciação de atos da espécie, por parte do Tribunal de Contas da União.
PROPOSTA DE ENCAMINHAMENTO
38.	Ante o exposto, com fundamento no art. 71, inciso III, da Constituição Federal, no art. 1º, inciso V, e art. 39, incisos I e II, da Lei 8.443/1992, no art. 260 do Regimento Interno do Tribunal de Contas da União, propõe-se: 
a) considerar prejudicado, por duplicidade, o ato de Octaciano Gomes Ramos.
b) considerar legais e registrar os atos de Marilda Lucia de Oliveira, Mauricio Lemos Menezes de Castro e Paulo Jose da Costa, com base nos arts. 71, inciso III, da Constituição Federal, 1º, inciso V, e 39, inciso I, da Lei 8.443/1992 e 260, § 1º, do Regimento Interno.
c) considerar ilegais e recusar registro dos atos de admissão de Maria de Nazaré De Oliveira, Maria Estela da Silva Falcão, Katia de Alvarenga Montenegro, Maria Aparecida de Oliveira e Orlando Siqueira de Mello do quadro de pessoal do Ministério da Saúde, com base nos arts. 71, inciso III, da Constituição Federal, 1º, inciso V, e 39, inciso I, da Lei 8.443/1992 e 260, § 1º, do Regimento Interno;
d) sejam dispensados do ressarcimento das importâncias indevidamente recebidas de boa-fé pelos interessados, nos termos da Súmula TCU 106;
e) determinar que, em um prazo de 15 (quinze) dias, o Ministério da Saúde notifique os interessados acerca desta deliberação, franqueando-lhes o direito à opção pela manutenção do cargo, consoante o art. 133 da Lei 8.112/1990, hipótese em que deverão comprovar a exoneração de um dos cargos irregularmente ocupados e cadastre no sistema e-Pessoal novo ato de admissão, se o interessado optar pelo cargo federal;

não há

Procurador Sergio Ricardo Costa Caribé.

ADMISSÃO. ANÁLISE DE UM DOS ATOS PREJUDICADA, POR DUPLICIDADE. ACUMULAÇÕES NÃO PREVISTAS PELA CONSTITUIÇÃO. RECUSA DE ALGUNS REGISTROS. LEGALIDADE E REGISTRO DOS DEMAIS ATOS.

ATOS DE ADMISSÃO (ADS)

Secretaria de Fiscalização de Integridade de Atos e Pagamentos de Pessoal e de Benefícios Sociais (Sefip).

Trata-se de processo consolidado com nove atos de admissão emitidos pelo Ministério da Saúde.  A Unidade Técnica propõe, com a anuência do Ministério Público junto ao TCU, que a análise do ato de Octaciano Gomes Ramos seja considerada prejudicada, por duplicidade; que os atos de Maria de Nazaré de Oliveira, Maria Estela da Silva Falcão, Katia de Alvarenga Montenegro, Maria Aparecida de Oliveira e Orlando Siqueira de Mello sejam considerados ilegais, em razão da acumulação de cargos sem amparo constitucional; e que os demais atos sejam considerados legais, por não apresentarem irregularidades.  
Feito esse resumo, passo a decidir.
A análise do ato de transformação do emprego de Octaciano Gomes Ramos em cargo público deve ser considerada prejudicada, por duplicidade, nos termos do entendimento deste Tribunal, manifestado no Acórdão 2859/2019-TCU-Plenário, de relatoria do E. Ministro Benjamin Zymler.
Os incisos XVI e XVII do art. 37 da Constituição Federal de 1988 dispõem sobre os casos em que é admitida a acumulação de dois cargos ou empregos públicos. Como demonstrado no quadro apresentado no item 24 da instrução da Secretaria de Fiscalização de Integridade de Atos e Pagamentos de Pessoal e de Benefícios Sociais deste Tribunal (Sefip, peça 12) , consulta à Relação Anual de Informações Sociais (RAIS) , ano base de 2019, demonstrou a existência de acumulações não admitidas pelos dispositivos acima citados.
Quanto à Maria de Nazaré De Oliveira e Maria Estela da Silva Falcão, o cargo de Agente de Combate às Endemias, de nível auxiliar, não pode ser considerado como cargo técnico para fins de acumulação lícita com cargo de Professor, como demonstra enunciado da jurisprudência selecionada do TCU (Acórdão 3184/2014-TCU-Primeira Câmara, Relator o E. Ministro-Substituto Augusto Sherman) :
É irregular a acumulação de cargo de professor com de técnico de nível médio para o qual não se exige qualquer formação específica e cujas atribuições não são de natureza eminentemente técnica ou científica. A expressão "técnico" em nome de cargo não é suficiente, por si só, para classificá-lo na categoria de cargo técnico ou científico a que se refere o art. 37, inciso XVI, alínea b, da Constituição Federal. 
Quanto a Katia de Alvarenga Montenegro, Maria Aparecida de Oliveira e Orlando Siqueira de Mello, a acumulação de cargos dos interessados não está entre as exceções contidas no texto constitucional e, assim, os atos de todos estes servidores do Ministério da Saúde devem ser considerados ilegais pela Corte de Contas.
No que concerne a Paulo Jose da Costa, o cargo de Agente de Combate às Endemias pode ser considerado como profissional de saúde e deste modo não há irregularidade na acumulação do interessado, pois está em consonância com a exceção de acumulação estabelecida no art. 37, inciso XVI, alínea 'c' da Constituição. Os demais atos em análise podem ser registrados, por serem legais.
Ante o exposto, VOTO para que seja adotada a minuta de acórdão que trago ao exame deste Colegiado.
TCU, Sala das Sessões Ministro Luciano Brandão Alves de Souza, em 20 de abril de 2021.
WALTON ALENCAR RODRIGUES 
Relator